臺灣高等法院臺中分院刑事判決　　　　96年度上訴字第1087號
上　訴　人　臺灣臺中地方法院檢察署檢察官
被　　　告　乙○○
選任辯護人　林益輝　律師
上列上訴人因被告偽造有價證券案件，不服臺灣臺中地方法院95
年度訴字第3495號中華民國96年2月7日第一審判決（起訴案號：
臺灣臺中地方法院檢察署94年度偵字第7346號），提起上訴，本
院判決如下：
    主  文
上訴駁回。
    理  由
一、公訴意旨另略以：被告乙○○於九十四年三月二十四日中午
    ，以劉怡嘉早上已經借款一萬元為由，要求劉怡嘉以他人名
    義簽發本票，公司方面較好交代，並提供林大耕之姓名及住
    址身份證統一號碼與劉怡嘉，由劉怡嘉簽發發票人林大耕、
    票載金額伍萬元、發票日為九十四年三月二十四日、到期日
    九十四年三月二十九日、票號五一九五○五號之本票交付被
    告。因認被告另涉犯刑法二百零一條之教唆偽造有價證券罪
    嫌。
二、按犯罪事實應依證據認定之，無證據不得認定犯罪事實；不
    能證明被告犯罪者，應諭知無罪之判決；刑事訴訟法第一百
    五十四條第二項、第三百零一條第一項分別定有明文。認定
    不利於被告之事實，須依積極證據，茍積極證據不足為不利
    於被告事實之認定，即應為有利於被告之認定，更不必有何
    有利之證據。且刑事訴訟上證明之資料，無論其為直接或間
    接證據，均須達於通常一般之人均不致有所懷疑，而得確信
    其為真實之程度，始得據為有罪之認定，若其關於被告是否
    犯罪之證明未能達此程度，而有合理懷疑之存在，致使無從
    形成有罪之確信，根據「罪證有疑，利於被告」之證據法則
    ，即不得遽為不利被告之認定，最高法院七十六年臺上字第
    四九八六號著有判例。
三、訊據被告堅決否認有何教唆偽造價證卷犯行，辯稱：伊於劉
    怡嘉前揭借款時要求劉怡嘉要有保證人，劉怡嘉稱可否叫他
    朋友簽本票來擔保，伊允諾後，劉怡嘉就把已經填載完成的
    前揭林大耕本票拿給伊，當時因為借款金額不高，所以伊沒
    有核對或查證有無林大耕此人或其他證件資料，也沒有再跟
    劉怡嘉要其它擔保等語。
四、本院查：
  (一)按被告以外之人於審判外之陳述，雖不符刑事訴訟法第159
    條之1、159條之2、159條之3、159條之4等規定，而經當事
    人於審判程序同意作為證據，法院審酌該言詞陳述或書面陳
    述作成時之情況，認為適當者，亦得為證據。當事人、代理
    人或辯護人於法院調查證據時，知有第159條第1項不得為證
    據之情形，而未於言詞辯論終結前聲明異議者，視為有前項
    之同意，刑事訴訟法第159條之5定有明文。本件被告及選任
    辯護人於本院審理時，就下列證人劉怡嘉於審判外之陳述部
    分，未就其證據能力聲明異議，本院審酌該言詞陳述作成時
    之情況，並查無其他不法之情狀，足認為得為本案之證據，
    依刑事訴訟法第159條之5之規定，有證據能力，合先說明。
  (二)劉怡嘉於94年3月24日下午3時許，在臺中市○○路富王大飯
    店前，向乙○○借款2萬元，乙○○以劉怡嘉當日上午已向
    其借款1萬元為由，要求劉怡嘉提供他人名義簽發本票一張
    作為擔保，劉怡嘉為達借款之目的，竟基於意圖供行使之用
    偽造有價證券之犯意，當場偽造如附表所示本票一紙，並於
    發票人欄處偽造「林大耕」之署名一枚，於金額欄上按捺其
    指印一枚，而偽造為有價證券之本票一張，當場將該本票交
    付予乙○○供借款之擔保以行使之之事實，業據被告供述在
    卷，就系爭本票之應記載事項確係證人劉怡嘉所填載交付，
    做為擔保借款之用一節，核與證人劉怡嘉分別於警詢、所涉
    偽造有價證券案件之偵查及審理時所供情節相符，並有上開
    本票影本一紙附卷可查；證人劉怡嘉因上開行使偽造有價證
    券案件，經本院於九十五年四月十二日，以九十五年度上訴
    字第二六四號判處有期徒刑一年七月等情，亦有該判決書附
    原審卷可憑。
  (三)證人劉怡嘉雖於偵訊時雖供稱：係被告教唆伊偽造上開本票
    ，因被告表示「林大耕」有借錢，信用比較好，以其為發票
    人回去比較好交差，因此唸「林大耕」之身分證號碼及住址
    等資料給伊填寫云云。惟按：共犯之自白，不得作為有罪判
    決之唯一證據，仍應調查其他必要之證據，以察其是否與事
    實相符，刑事訴訟法第一百五十六條第二項定有明文，其立
    法意旨乃在防範共犯自白之虛擬致與真實不符，故對自白在
    證據上之價值加以限制，明定須藉補強證據以擔保其真實性
    。上開所謂共犯，包括任意共犯及必要共犯（含對向犯罪之
    共犯）；所謂補強證據，則指除該自白或不利於己之陳述本
    身之外，其他足以證明陳述之犯罪事實確具有相當程度真實
    性之證據而言，雖所補強者，非以事實之全部為必要，但亦
    須因補強證據與自白或不利於己之陳述之相互利用，足使犯
    罪事實獲得確信者，始足當之（最高法院九十一年度台上字
    第六四○四號判決參照）。查：
  (1)證人劉怡嘉於向被告借款後，因未能如期清償，被告以張先
    生名義，書寫信函一紙，要求劉怡嘉還款，內容略以：「．
    ．這二張本票全是你親手所簽，指紋一查證，保你賴不掉，
    我問過代書，其中一張已是偽造文書．．4月7日我就會委託
    代書去法院告你．．」等語，嗣被告委由重利罪共犯蔡欽杰
    對劉怡嘉提出偽造文書之告訴後，經檢察官偵訊劉怡嘉並依
    劉怡嘉前揭之供述，始據而開始對被告實施偵查並提起公訴
    ，此據證人蔡欽杰於原審審理時證述明確，並有上開信函及
    其他相關筆錄卷證可稽。則依常理而論，苟被告確有教唆劉
    怡嘉偽造林大耕之本票，則被告焉有冒自己亦遭訴追之風險
    而依法告發劉怡嘉之可能。
  (2)民間借款及地下錢莊欲使借款人能如期還款，其手段上會要
    求借款人以自己、家人或朋友之本票，作為借款之擔保，一
    但借款人未如期還款時，即持該本票聲請支付命令或本票強
    制執行，以利取回借款，如遭發票人抗辯非本人或基於授權
    所簽發，始以該本票係借款人逕自偽造為由，恐嚇借款人，
    迫使借款人、借款人之家人或朋友為免借款人遭受刑事訴追
    而清償款項，且依劉怡嘉前開於偵訊時之供述，被告之目的
    亦在尋求一信用較佳之發票人以利擔保，然查本件借款人劉
    怡嘉所簽發之發票人林大耕，身分證字號Ｚ000000000號，核
    無與其年籍相符者，此有戶政資料查詢表一紙在卷可稽（原
    審卷第五十九頁），苟被告要求劉怡嘉簽發該本票，要無行
    使該本票權利之機會，對被告而言並無實益，亦與前揭一般
    常情有違，益見證人劉怡嘉所述係被告要求其簽發林大耕為
    發票人之本票云云，不足採信。
  (3)被告固於前揭信函上記載：「．．這二張本票全是你親手所
    簽，指紋一查證，保你賴不掉」等語，此有前揭信函在卷可
    稽，惟按刑法第二百零一條第一項之偽造有價證券罪，所稱
    「偽造」乃指無權製作有價證券之人，假冒他人名義，或逾
    越有製作權人之授權範圍，而製作外觀上具有價證券形式之
    虛偽證券之行為而言，至於已否得有適法之授權，或有無逾
    越、逸脫授權範圍，而製作該有價證券，則不以明示之授權
    為判定其有無適法權源之唯一準據。本案縱認被告於劉怡嘉
    簽發前揭本票時在場見聞，惟依前揭說明，尚無證據足認被
    告對劉怡嘉係屬無權製作有所認識，亦難以此逕認劉怡嘉前
    揭無權簽發本票係受被告之教唆所為。
  (4)證人王可雄雖於偵訊時證稱: 伊當時在車上，劉怡嘉告訴伊
    ，是乙○○叫他這樣寫等語（九十五年偵緝字第三二號影印
    卷第三十五頁），則證人王可雄此部分既係聽聞劉怡嘉所言
    ，非其親自見聞而屬傳聞證據，前揭證詞，應無證據能力，
    不能做為上開劉怡嘉供述之補強證據。
五、綜上所述，本件就被告是否確有偽造有價證券犯行，除證人
    即共犯劉怡嘉之供述外，並無其他補強證據，且上開供述證
    據與一般常理亦多所違背，揆諸首揭說明，公訴意旨認被告
    所涉教唆偽造有價證券罪嫌，即有合理懷疑之存在，本院無
    從形成有罪之確信。原審以不能證明被告此部分犯罪，而依
    刑事訴訟法第三百零一條第一項規定，諭知無罪之判決，經
    核認事用法，並無不合，檢察官上訴意旨認應就被告予以論
    罪科刑，而指摘原判決不當，經查為無理由，應予駁回。
六、據上論斷，應依刑事訴訟法第三百六十八條，判決如主文。
本案經檢察官甲○○到庭執行職務。
中　　華　　民　　國　　96　　年　　5　　月　　16 　日
            刑事第四庭    審判長法　官  洪  耀  宗
                                法　官  江  德  千
                                法　官  劉  登  俊
上列正本證明與原本無異。
被告不得上訴，檢察官得上訴。
如不服本判決應於收受送達後十日內向本院提出上訴書狀，其未
敘述上訴之理由者並得於提起上訴後十日內向本院補提理由書（
均須按他造當人之人數附繕本）。
                                書記官  粘  銘  環
中　　華　　民　　國　　96　　年　　5 　　月　　17　　日
附表
本票號碼：DD519509、金額：新台幣5萬元、發票日：94
年3月24日、到期日：94年3月29日、發票人：林大耕、身
分證字號：Ｚ000000000、發票人地址：台中市○區○○○街38
巷24號6樓
